【裁判字號】    98,簡上,15
【裁判日期】    981014
【裁判案由】    拆屋還地
【裁判全文】
臺灣臺東地方法院民事判決              98年度簡上字第15號
上  訴  人  丙○○
訴訟代理人  吳漢成律師
被  上訴人  甲○○
            乙○○
上列  共同
訴訟代理人  邱聰安律師
上列當事人間請求拆屋還地事件，上訴人對於民國98年4月30 日
臺灣臺東地方法院臺東簡易庭97年度東簡字第78號第一審判決，
提起上訴，本院於民國98年9月30日言詞辯論終結，判決如下：
    主  文
原判決廢棄。
被上訴人甲○○應將坐落臺東市○○段五三八地號如複丈成果圖
所示Ａ部分面積一點一二平方公尺土地上之建物拆除，被上訴人
乙○○應將坐落臺東市○○段五三九地號如複丈成果圖所示Ｂ部
分面積一點九四平方公尺土地上之建物拆除，均將所占用之各該
土地交還上訴人。
第一、二審訴訟費用新臺幣陸仟伍佰元由被上訴人共同負擔。
    事 實 及 理 由
一、上訴人原審起訴及上訴意旨略以：
(一)臺東縣臺東市○○段535 地號之土地及坐落其上之建物（下稱
  系爭土地及建物）為其所有；被上訴人甲○○所有之門牌號碼
  即臺東縣臺東市○○路2 巷15號建物（下稱甲建物）及被上訴
  人乙○○所有之門牌號碼即臺東縣臺東市○○路2 巷17號建物
  （下稱乙建物）無權占有上訴人系爭土地分別如附圖所示之 A
  部分面積1.12平方公尺、B 部分面積1.94平方公尺，爰依民法
  第767 條規定，請求被上訴人拆除無權占有部分之建物並返還
  系爭土地等語。上訴人提起上訴後，除援用原審各項陳述外，
  並補稱：兩造所有建物原應預留1.5公尺1小時之防火時效範圍
  ，然被上訴人所有之建物因向外增建而無權占有上訴人所有之
  系爭土地，該部分為上訴人所有建物之法定空地，其性質為防
  火間隔，因渠等增建致該防火間隔消失，此已違反保護他人法
  律之嫌，故被上訴人拆除無權占有之土地所達到之公共利益顯
  然大於渠等個人利益等語。
(二)對被上訴人答辯之陳述：被上訴人所有建物興建完成時，並未
  逾越防火間隔位置，現況為其後所增建，防火間隔不得有建物
  ，以免妨礙防火功能，故被上訴人等在其所有土地上之防火間
  隔加蓋部分即應拆除，舉輕明重，則被上訴人等占有上訴人所
  有系爭土地更應拆除等語。
二、被上訴人則以：上訴人主張被上訴人占有A、B部分為防火巷
    之法定空地，未盡舉證之責，實則被上訴人等占有A、B部分
    並非防火間隔，而係上訴人之法定空地。反觀上訴人占有被
    上訴人等所有土地部分為防火間隔。此外，上訴人所有建物
    占有被上訴人甲○○所有土地，面積達3.23平方公尺；占有
    被上訴人乙○○所有土地，面積達0.4 平方公尺，合計3.27
    平方公尺，較被上訴人占有系爭土地面積總計3.06平方公尺
    過而有之，若彼此均主張拆除對方建物，顯然不足維護雙方
    建築物之社會經濟性。況兩造之建物，均係營建廠商完建後
    ，分別出售，被上訴人等並無故意或重大過失占有系爭土地
    ，考量公共利益及雙方利益，互為容忍彼此之不利或侵害。
    再者，被上訴人甲○○若拆除A 部分，恐因共同壁需另外加
    柱而影響相鄰建物之安全。被上訴人乙○○若拆除B 部分，
    雖未影響整體結構甚鉅，然就陽台部分，仍因拆除而需加柱
    且易生龜裂及滲水之情，依據比例原則，拆除被上訴人所有
    建物之損害遠大於上訴人因此得受之利益。又被上訴人等縱
    使拆除占有A、B部分，上訴人亦囿於自己建物之阻而無法作
    為逃生通道使用。此外，依據建築技術規則建築設計施工編
    （下稱建築施工編）第110條第1項規定，防火間隔之基地並
    非不可建造房屋，且被上訴人所有建物之外牆部分應具有 1
    小時以上之防火時效等語，資為抗辯。
三、原審對於上訴人之請求，判決原告之訴駁回。訴訟費用由原
    告負擔。上訴人不服，並聲明：如主文第1項及第2項所示。
    被上訴人則聲明：上訴駁回。
四、本院得心證之理由：被上訴人無權占有上訴人所有系爭土地
    ，兩造對此不爭執，本件爭點厥為上訴人請求被上訴人拆除
    占有A、B部分之建物並交還系爭土地是否構成權利濫用，析
    述如下。
(一)按權利之行使，不得違反公共利益，或以損害他人為主要目的
  。行使權利，履行義務，應依誠實及信用方法；民法第148 條
  定有明文。次按民法第148 條係規定行使權利，不得以損害他
  人為主要目的，若當事人行使權利，雖足使他人喪失利益，而
  茍非以損害他人為主要目的，即不在該條所定範圍之內。而權
  利之行使，是否以損害他人為主要目的，應就權利人因權利行
  使所能取得之利益，與他人及國家社會因其權利行使所受之損
  失，比較衡量以定之。倘其權利之行使，自己所得利益極少而
  他人及國家社會所受之損失甚大者，非不得視為以損害他人為
  主要目的，此乃權利社會化之基本內涵所必然之解釋；最高法
  院分別著有45年台上字第105號判例及71年台上字第737號判例
  意旨可資參照。矧以民法揭櫫之私法自治原則，應以公共利益
  為其界線，此觀民法第72條規定即明。準此，民法第148條第1
  項之權利濫用禁止原則即應本於公共利益而為解釋，此為防免
  權利人假行使權利為名，行侵害公益或他人利益之實。申言之
  ，民法第148條第1項後段所謂「以損害他人為主要目的」之解
  釋，即應以公共利益出發，如衡量公共利益之保障下，縱使對
  他人利益有所損害，亦不成立權利濫用，此際，私益應有所退
  讓。其次，若與公共利益無涉，僅涉及特定當事人之間，即以
  權利人行使權利與他人受損害作為比較基礎，應值注意者為，
  行使權利是否以損害他人為「主要目的」，如權利人行使權利
  雖有侵害他人利益之虞，然僅屬間接性或伴隨而生，即與權利
  濫用禁止原則無違。再者，判斷是否損害他人時，除以其受害
  程度、情節、回復可能性綜合考量之外，亦應估量他人之利益
  是否值得保障，如非正當合法利益，自無受法律保障之理。蓋
  以行使權利之同時即有可能造成他人利益受損害之情，如不論
  任何利益均受保護，恐有高舉權利濫用旗幟，反噬權利人行使
  正當權利之情，致生權利無受法律保護之弊。凡此均為上開判
  例揭諸之意旨。
(二)再按本法所稱建築基地，為供建築物本身所占之地面及其所應
  留設之法定空地。建築基地原為數宗者，於申請建築前應合併
  為一宗。前項法定空地之留設，應包括建築物與其前後左右之
  道路或其他建築物間之距離，其寬度於建築管理規則中定之。
  應留設之法定空地，非依規定不得分割、移轉，並不得重複使
  用；其分割要件及申請核發程序等事項之辦法，由中央主管建
  築機關定之。建築物非經申請直轄市、縣（市）（局）主管建
  築機關之審查許可並發給執照，不得擅自建造或使用或拆除。
  但合於第78條及第98條規定者，不在此限。違反第25條之規定
  者，依左列規定，分別處罰：一、擅自建造者，處以建築物造
  價千分之五十以下罰鍰，並勒令停工補辦手續；必要時得強制
  拆除其建築物。分別為建築法第11條、第25條第1 項、第86條
  第1 款所明定。觀諸上開規定可知，法定空地之留設乃建築法
  之強制規定，原則不得分割、移轉或重複使用，如擅自建造，
  則主管機關得強制拆除。蓋以建築法係以維護公共安全、公共
  交通、公共衛生及增進市容觀瞻為目的，此觀之建築法第1 條
  即明。從而，建築法係以公共利益為立基至為灼然。經查：被
  上訴人所有建物非但使用渠等應留設之法定空定，甚而占有上
  訴人所有系爭土地之法定空地，此有台東地政事務所土地複丈
  成果圖及建物平面圖在卷可稽（見原審卷第61頁、第91頁），
  亦為兩造所不爭。準此，被上訴人所有建物使用法定空地部分
  已違反建築法第11條規定，建築法具有公益性質已如上述，從
  而，被上訴人所違反者乃屬保護他人之法律，衡之被上訴人受
  有損害及公共利益之維護，自應以公共利益為上位概念，被上
  訴人固以兩造所受利益及所受損害相比而為權利濫用之抗辯，
  然權利濫用禁止原則係以公共利益為核心，非僅衡量兩造利益
  或損害而已，如他人雖有損害，然公共利益可受保障，即未抵
  觸民法第148條第1項規定。基此，上訴人行使權利並兼有維護
  公共安全之利益，並非以損害被上訴人為主要目的至明。況被
  上訴人自身違反國家法令，即無受保護之理，若准許違法者保
  障其非法利益，實有害公平正義之法理精神。從而，被上訴人
  此部分抗辯即非可採。
(三)次按防火構造建築物，除基地鄰接寬度6 公尺以上之道路或深
  度6 公尺以上之永久性空地側外，依左列規定：一、建築物自
  基地境界線退縮留設之防火間隔未達1.5 公尺範圍內之外牆部
  分，應具有1 小時以上防火時效，其牆上之開口應裝設具同等
  以上防火時效之防火門或固定式防火窗等防火設備。二、建築
  物自基地境界線退縮留設之防火間隔在1.5公尺以上未達3公尺
  範圍內之外牆部分，應具有半小時以上防火時效，其牆上之開
  口應裝設具同等以上防火時效之防火門窗等防火設備。但同一
  居室開口面積在3 平方公尺以下，且以具半小時防火時效之牆
  壁(不包括裝設於該牆壁上之門窗)與樓板區劃分隔者，其外牆
  之開口不在此限；建築施工編第110 條定有明文。建築施工編
  分就防火構造建築物及非防火構造建築物規定應設之防火間隔
  ，有關「防火間隔」之規定，係於71年6 月15日修訂，旨在解
  決原條文規定「防火巷」應配合鄰地留設及相接通之問題，修
  訂後之防火間隔，僅須就基地範圍內檢討，無需配合鄰地留設
  ，俾易於執行。又防火間隔留設之目的係當發生火災時，阻隔
  火勢蔓延，藉以逃生避難，非供一般公眾平常通行之用（內政
  部營建署85年10月22日營署建字第20631號函文、內政部76 年
  07月03日台內營字第513682號函文參照）。矧建築施工編修訂
  前用語為防火巷，因建造人需配合鄰地留設防火面積，造成施
  工若干困難，遂修正為建造人應在其建造面積範圍內預留防火
  面積，並將用語修正為防火間隔，惟兩者均具防止火害蔓延之
  功能，非僅止於保障建造人利益，亦當然含有保護他人生命身
  體財產安全之公益目的在內。查被上訴人執以建築施工編第11
  0 條規定，抗辯防火間隔仍可建築等語，惟細譯法條文義，係
  就防火間隔區分未達1.5 公尺範圍內或在1.5公尺以上未達3公
  尺範圍內時，建物材質應達到之防火時效，而非就建造人可否
  在防火間隔內建築而規定。防火間隔或防火時效乃專就避免火
  災擴大所由設，與可否在防火間隔區域內建築係屬二事，果被
  上訴人上開抗辯可採，則建築法第11條法定空地留設之規定將
  形同具文，故被上訴人上開置辯，亦非可採。再查，被上訴人
  所有建物與上訴人所有建物相連，經本院勘驗現場屬實，有調
  查筆錄及上訴人提出之照片在卷可憑（見本院卷第48頁至第51
  頁、第56頁至第57頁），不論被上訴人占有上訴人所有系爭土
  地部分是否為防火間隔，均因兩造建物相連造成火災發生時，
  防止火勢蔓延之困難性，且兩造建物相連部分之外圍與一樓平
  面尚有一段高度，亦使逃生之危險性增加。準此，堪認上訴人
  主張被上訴人占有系爭土地部分如未拆除將致生命身體財產安
  全之危害可採。
(四)末按所有人對於無權占有或侵奪其所有物者，得請求返還之；
  民法第767 條前段定有明文。本條未就占有人之主觀是否應具
  備故意或過失為規範，故被上訴人抗辯渠等買受時無從知悉占
  用事實，並無故意或重大過失等語，即無所據。
(五)綜上各情，上訴人依據民法第767 條規定，請求被上訴人甲○
  ○應將坐落臺東市○○段538地號如複丈成果圖所示A部分面積
  1.12平方公尺土地上之建物拆除，被上訴人乙○○應將坐落臺
  東市○○段539地號如複丈成果圖所示B部分面積1.94平方公尺
  上之建物拆除，均將所占有之各該土地交還上訴人，為有理由
  ，應予准許。原審駁回上訴人原審之訴，容有未合。上訴意旨
  指摘原判決為不當，求予廢棄改判，為有理由，應由本院予以
  廢棄，並改判如主文第2、3項所示。
五、本件事證已臻明確，兩造其餘主張及攻擊防禦方法，經本院
    審酌後，核與判決之結果不生影響，爰不一一論述。並確定
    訴訟費用之負擔如主文第3 項所示（第1審裁判費1,000元、
    測量費4,000元、第2審裁判費1,500元，共計6,500元。《原
    審鑑定費32,500元已由被上訴人甲○○負擔》）。
六、據上論結，本件上訴為有理由，依民事訴訟法第436條之1第
    3項、第450條、第85條第1項、第87條第1項，判決如主文。
中    華    民    國    98    年    10    月    14    日
                  民事庭  審判長法  官  李芳南
                                法  官  楊憶忠
                                法  官  傅曉瑄
以上正本係照原本作成。
本件不得上訴。
中    華    民    國    98    年    10    月    15    日
                                書記官  蘇美琴


司法院資訊處製作；財團法人民間司法改革基金會備份。
